臺灣屏東地方法院刑事判決　　　　　　　100年度訴字第662號
公　訴　人　臺灣屏東地方法院檢察署檢察官
被　　　告　葉穎傑
上列被告因誣告案件，經檢察官提起公訴（99年度偵字第10016
號），本院判決如下：
    主  文
葉穎傑犯誣告罪，處有期徒刑拾月。
    事  實
一、葉穎傑明知其有同意陳雯鎂以其為被保險人向國泰人壽保險
    股份有限公司（下稱國泰公司）之業務員黃英綢購買「金鑽
    還本利率變動型終身保險」、「新鍾情終身壽險」（下稱系
    爭保險），及同意陳雯鎂代為簽名，竟意圖使陳雯鎂、黃英
    綢受刑事處分，基於誣告之犯意，於民國99年3 月23日，具
    狀向具偵查犯罪權限之臺灣屏東地方法院檢察署檢察官對陳
    雯鎂、黃英綢提出偽造文書、詐欺取財之告訴，誣指陳雯鎂
    、黃英綢自94年8 月起，偽造系爭保險之簽名，並詐欺保險
    金。嗣該案經臺灣屏東地方法院檢察署檢察官調查後，以99
    年度偵字第10015 號為不起訴處分確定在案。
二、案經黃英綢告訴臺灣屏東地方法院檢察署檢察官偵查起訴。
    理  由
壹、證據能力方面
一、按被告以外之人於審判外之言詞或書面陳述，除法律有規定
    者外，不得作為證據，刑事訴訟法第159 條第1 項定有明文
    。查證人陳雯鎂、黃英綢於檢察事務官詢問時之證詞之證據
    能力，業經被告葉穎傑於本院準備程序中聲明異議（見本院
    卷第15頁、第15頁背面），另查無合於刑事訴訟法第159 條
    之1 至第159 條之4 所定傳聞證據得為證據之例外情形，是
    依同法第159 條第1 項之規定，應認證人陳雯鎂、黃英綢於
    檢察事務官詢問時之證詞，對於被告而言並無證據能力。
二、本判決下列所引用被告以外之人於審判外之陳述及相關書證
    等（上開一除外），檢察官、被告於本院準備程序中均不爭
    執其證據能力（見本院卷第15頁、第15頁背面），本院亦查
    無有違法取證之情，本院因而認以之作為證據應屬適當，自
    均有證據能力，先予敘明。
貳、實體方面
一、訊據被告固坦承其曾同意陳雯鎂以其名義向黃英綢購買保險
    之情（見本院卷第15頁），惟矢口否認有上開誣告犯行，辯
    稱：其嗣後即不知保險過程，並不知有購買系爭保險，且系
    爭保險之簽名非其所簽，其亦無同意陳雯鎂替其簽名云云（
    見本院卷第15頁、第15頁背面、第31頁背面）。
二、經查：
  (一)證人陳雯鎂有以被告為被保險人，向證人即國泰公司之業務
    員黃英綢購買系爭保險，且被告於99年3 月23日，具狀向臺
    灣屏東地方法院檢察署檢察官對證人陳雯鎂、黃英綢提出偽
    造文書、詐欺取財之告訴，誣指證人陳雯鎂、黃英綢自94年
    8 月起，偽造系爭保險之簽名，並詐欺保險金。嗣該案經臺
    灣屏東地方法院檢察署檢察官調查後，以99年度偵字第1001
    5 號為不起訴處分確定在案之事實，業經被告於本院審理時
    自承其有對陳雯鎂、黃英綢提出偽造文書、詐欺取財之告訴
    一節（見本院卷第15頁背面），並經證人陳雯鎂、黃英綢於
    本院審理時證稱有以被告為被保險人辦理系爭保險之情甚詳
    （見本院卷第28至30頁），復有刑事告訴狀1 份、臺灣屏東
    地方法院檢察署檢察官99年度偵字第10015 號不起訴處分書
    1 份、系爭保險要保書2 份在卷可稽（見偵查卷(一)第5 至12
    頁；偵查卷(二)第1 至2 頁；本院卷第24頁至第25頁背面），
    應屬明確。
  (二)證人陳雯鎂於本院審理時已證稱黃英綢曾向被告大略說明系
    爭保險之品名、金額、理賠金等事項，斯時被告有同意保險
    ，並說由其、黃英綢自行處理購買保險事宜即可，而因系爭
    保險之辦理有時效性且被告當時不在屏東工作，被告就授權
    其代為簽名，並說讓其全權處理系爭保險，其才在系爭保險
    要保書之被保險人欄簽署被告姓名，之後保險費亦係被告交
    給其，其再交給黃英綢等語明確（見本院卷第29至30頁），
    核與證人黃英綢於本院審理時所證其向被告解釋系爭保險之
    內容後，被告有同意投保，之後保險事宜係被告授權陳雯鎂
    在處理，保險費亦係被告交給陳雯鎂，陳雯鎂再拿給其等語
    相符（見本院卷第28頁、第28頁背面），證人陳雯鎂、黃英
    綢於本院審理時係以證人身分經過具結作證，擔保其等所言
    為真實，其等當無自陷於偽證罪之處罰，而設詞誣攀被告之
    理；再者，其等所言，亦與被告於本院審理時所陳其有同意
    陳雯鎂以其名義向黃英綢投保等語吻合（見本院卷第15頁）
    ，且衡諸被告投保當時仍與證人陳雯鎂為夫妻及與證人黃英
    綢為岳婿，則被告將系爭保險之投保事宜，全然委由證人陳
    雯鎂與證人黃英綢處理，甚而同意證人陳雯鎂代為簽名，亦
    與常情無違，益徵證人陳雯鎂、黃英綢上開所證，應屬真實
    ，可見被告已因證人黃英綢之大致說明，瞭解系爭保險之重
    要內容，並同意投保，及授權由證人陳雯鎂處理後續投保事
    宜並代為簽名，嗣持續繳納保險費，則其仍於99年3 月23日
    ，向臺灣屏東地方法院檢察署檢察官提出偽造文書、詐欺取
    財之告訴，自屬明知無此事實而故意虛偽申告，致證人陳雯
    鎂、黃英綢有受刑事處分之危險，被告之誣告犯行，堪予認
    定，被告所辯其不知有購買系爭保險，且無同意陳雯鎂代其
    簽名云云，屬卸責之詞，不足採信。
  (三)綜上所述，本案事證明確，被告犯行洵堪認定，應依法論科
    。
三、按告訴人所訴事實不能證明其係屬實，在對於被訴人為不起
    訴處分確定者，固不能謂告訴人因此即應負誣告罪責，然此
    必以告訴人有出於誤會或懷疑被訴人有此事實，或對其事實
    張大其詞而為申告之情形，始足以當之，若告訴人以自己親
    歷被害事實，堅指被訴人有犯罪行為，指名向該管公務員告
    訴，經不起訴處分，認被訴人無此犯罪事實者，即不能謂告
    訴人不應負誣告罪責（最高法院32年上字第184 號判例意旨
    參照），是核被告所為，係犯刑法第169 條第1 項之誣告罪
    。又檢察官雖未就被告誣告證人陳雯鎂之犯行起訴，惟此部
    分犯行與已起訴部分既有單純一罪關係（最高法院18年上字
    第904 號判例、49年臺上字第883 號判例意旨參照），本院
    自得併予審究。另被告於檢察事務官詢問、本院審理時固均
    陳稱有同意陳雯鎂以其名義向國泰公司投保等語（見偵查卷
    (一)第1 、2 頁；偵查卷(二)第4 頁；本院卷第15頁、第31頁背
    面），然其於檢察事務官詢問時亦同時指訴其並無全權授予
    陳雯鎂處理，陳雯鎂應告知其權益，其仍要告偽造文書、詐
    欺，其將委由律師整理好告訴內容再補陳云云（見偵查卷(二)
    第3 頁背面至第4 頁），於本院審理時則亦同時指訴其並無
    同意購買系爭保險，亦無同意陳雯鎂代其簽名云云（見本院
    卷第15頁、第15頁背面、第31頁背面），可見被告並無悛悔
    之意，亦不足使偵查或審判機關易於發現真實，尚難認被告
    已就起訴之犯罪事實為肯定之供認，再者，縱認被告上開所
    陳有同意陳雯鎂以其名義向國泰公司投保等語，係屬就詐欺
    取財部分之誣告事實為自白，然被告其餘偽造文書之誣告事
    實，仍有使證人陳雯鎂、黃英綢受刑事處罰之風險，這種不
    完全之自白行為，亦只是縮小其誣告行為之範圍而已（最高
    法院30年上字第2606號判例意旨參照），自均不能據刑法第
    172 條之規定減輕或免除其刑，附此敘明。爰審酌被告恣意
    誣告他人犯罪，非但造成他人困擾，亦浪費司法資源，行為
    可訾，且犯後猶砌詞飾卸，不知悔悟，兼衡其犯罪之動機、
    目的、手段、智識程度等一切情狀，量處如主文所示之刑，
    以示懲儆。
據上論斷，應依刑事訴訟法第299 條第1 項前段，刑法第169 條
第1 項，判決如主文。
本案經檢察官潘國威到庭執行職務。
中    華    民    國   100    年    8     月    15    日
                  刑事第三庭    審判長法  官  張世賢
                                      法  官  蕭筠蓉
                                      法  官  許嘉仁
以上正本證明與原本無異。
如不服本判決應於收受判決後10日內向本院提出上訴書狀，並
應敘述具體理由；其未敘述上訴理由者，應於上訴期間屆滿後
20日內向本院補提理由書（均須按他造當事人之人數附繕本）
「切勿逕送上級法院」。
中    華    民    國   100    年    8     月    15    日
                                書記官  溫訓暖
附錄本案論罪科刑之法條：
中華民國刑法第169條第1項
中華民國刑法第169條
（誣告罪）
意圖他人受刑事或懲戒處分，向該管公務員誣告者，處 7 年以
下有期徒刑。
意圖他人受刑事或懲戒處分，而偽造、變造證據，或使用偽造、
變造之證據者，亦同。